臺灣高雄地方法院民事判決　九十年度保險字第二五號
　　原　　　告　乙○○
　　法定代理人　潘榮昌
　　訴訟代理人　丁○○
　　法定代理人　丙○○
　　訴訟代理人　甲○○
右當事人間給付保險金事件，本院判決如左：
    主    　文
原告之訴及假執行之聲請均駁回。
訴訟費用由原告負擔。
    事      實      及      理      由
一、本件原告主張：緣訴外人戊○○○於民國八十二年四月十九日以原告為被保險人
    向被告美國安泰人壽保險公司台灣分公司（下稱：安泰公司）投保增值分紅養老
    壽險並附加有意外身故及殘廢保險，就該附加之意外身故及殘廢保險之保險期間
    係自八十二年四月十九日起至九十四年四月十九日，保險金額為新台幣（下同）
    一百萬八千三百三十三元。依該附加契約條款第二章第二條約定「被保險人於本
    附約有效期間內，因遭受突發之意外事故，致其身體蒙受傷害，並以此傷害為直
    接原因，自傷害之日起一百八十日內致成附表所列二十八項殘廢程度之一者，本
    公司按該表所列給付金額，給付殘廢保險金」；又訴外人戊○○○於八十三年五
    月二十八日以原告為被保險人向被告國華人壽保險股份有限公司（下稱：國華公
    司）投保定期終身保險並附加平安保險，就該附加平安保險之保險期間係自八十
    三年五月二十八日起至一○三年五月二十八日，保險金額為六十萬元。依該平安
    保險契約條款第二、五條約定「被保險人於本契約有效期間內，因遭受外來突發
    的意外傷害事故，並以此意外傷害事故為直接且單獨原因，致其身體蒙受傷害或
    因而殘廢或死亡時，依照本契約的約定，給付保險金」、「被保險人於本契約有
    效期間內遭受第二條約定的意外傷害事故，並以此意外傷害事故為直接且單獨原
    因，自意外傷害事故發生之日起一百八十日以內致成附表所列二十八項殘廢程度
    之一者，本公司按該表所列給付金額，給付殘廢保險金」等語。詎原告於八十八
    年三月十二日騎乘機車，於高雄縣大發工業區前，遭訴外人歐常宏駕駛至竑預拌
    股份有限公司車號VG－一九○大貨車撞擊，而受有左小腿腓骨脛骨骨折、左大腳
    趾遠端趾骨骨折及腳掌舟狀骨骨折、頭部外傷、腦震盪、左小腿巨大撕裂傷等傷
    害，原告於聖若瑟醫院住院十三日後，病情仍未好轉，仍轉診至財團法人長庚紀
    念醫院高雄分院（下稱：長庚醫院）住院十八日治療仍未痊療，至八十八年四月
    二十日轉至高雄國軍總醫院附設民眾診療服務處（下稱：國軍醫院）治療，診斷
    後認原告有器質性精神病、水腦症，且整體功能受損退化，無職業功能，日常生
    活需人照顧，已符合上開各該契約之殘廢程度與保險金給表第一級第七項「中樞
    神經系統機能或胸、腹部臟器機能極度障害，終身不能從事任何工作，為維持生
    命必要之日常生活活動，全須他人扶持」之程度，是被告自應給付保險金額百分
    之一百的保險金等語。並聲明：(一)被告安泰公司應給付原告一百萬零八千三百三
    十三元及自起訴狀繕本送達翌日起至清償日止按年息百分之五計算之利息；(二)被
    告國華公司應給付原告六十萬元及自起訴狀繕本送達翌日起至清償日止按年息百
    分之五計算之利息；(三)原告願供擔保請准宣告假執行；(四)訴訟費用由被告負擔。
    二、被告之抗辯：
  (一)被告安泰公司：按當事人主張有利於己之事實者，就其事實有舉證之責任，民事
    訴訟法第二百七十七條定有明文。原告主張被告應給付意外傷害殘廢保險金，自
    應就權利發生事實，即原告確係遭遇外來突發的意外傷害事故而受傷害，並以此
    意外傷害事故為其殘廢之直接原因，以及原告究係符合系爭契約條款殘廢程度表
    附表所示何種殘廢程度負舉證責任。經查：
    鑑定人即原告主治醫師林國強稱：腦震盪是因受外力撞擊，臨床表現為大腦暫
      時失去功能，原告入院時有腦震盪紀錄，惟神智清楚未昏迷，原告出院時無腦
      震盪記載，足見原告於聖若瑟醫院病歷記載之腦震盪，對於原告目前狀況，並
      無任何影響。
    又國軍醫院之診斷書，固載器質性精神病、水腦症，目前整體功能受損退化，
      無職業功能、日常生活需人照顧等語。惟：
      (1)就該診斷書所載「器質性精神病」、「水腦症」，與原告八十八年三月十二
        日所稱之車禍事故間究有何關連，原告並未舉證。
      (2)又國軍醫院開立前開診斷書時，距原告所稱車禍事故時間已近二年，此與系
        爭保險契約條款所載，需被保險人因遭遇外來突發事故，致其身體蒙受傷害
        ，並以此傷害為直接原因，自傷害之日起一百八十日內致成條款附表所列二
        十八項殘廢程度之一，被告始有保險金給付責任不符。
      (3)再有關原告之器質性精神病，長庚醫院於九十年七月三日以長庚院高字第一
        九九二函覆　鈞院，其中並附「出院病歷摘要」，記載原告於八十八年三月
        二十六日至同年四月十二日在該院住院並於「病史」欄載明，「這位五十九
        歲女性病患，自五、六年前，遭受一些精神疾病，雙向性精神障礙，突發性
        躁狂症」，且該病歷摘要所附財團法人台灣省私立高雄仁愛之家附設慈惠醫
        院（下稱：慈惠醫院）之病程記錄上清楚載明「診斷為雙向性躁狂症，於五
        、六年前發病」，足證原告早已罹患精神病，所稱八十八年三月十二日之車
        禍事故，並非致成其器質性精神病之原因，原告主張其因該車禍事故致其罹
        有器質性精神病，而整體功能退化，需人照顧等情，實屬無據。
      (4)另依國軍醫院醫師蔡景宏稱：水腦症又名「正常顱內壓腦積水」，英文簡寫
        為「NPH」；交通事故固有可能造成水腦症，惟因年老體衰以致相關器官功
        能退化，亦係水腦症產生原因，鑑定人並就原告水腦症與交通事故，未敢論
        斷其間之因果關係；鑑定人另就原告水腦症與精神病之關連性，證稱凡可診
        斷某一精神病之病理成因者，即可論斷該精神病為「器質性精神病」，若無
        法論斷某一精神病之病理成因者，則將之歸類為其他精神病，此處其他精神
        病亦包括「情感性精神病」，附此敘明。
      (5)有關原告精神病之診斷，依據慈惠醫院於九十年十月十五日以九０附慈業字
        第一五０九號函覆　鈞院所附之「病歷摘要表」顯示，原告於八十八年二月
        八日即已在該院就診，當時並經診斷為情感性精神病、躁症。是以原告所主
        張系爭事實之車禍事故發生（即八十八年三月十二日）之前，即經診斷為情
        感性精神病，徵之蔡景宏醫師之證言，國軍醫院因經電腦斷層掃瞄，診斷原
        告罹患水腦症，進而論斷原告罹患器質性精神病，原告於慈惠醫院初診時，
        因未診斷出水腦症，而將其精神病診斷為情感性精神病。故原告之精神病，
        無論係國軍醫院、長庚醫院、或慈惠醫院所診斷，均係原告於其所主張系爭
        事實之車禍事故發生前即已罹患，至為灼然。
      (6)至於國軍醫院另項水腦症（NPH）之診斷，依據牛津大學出版社所出版「默
        克診療手冊」所載，將NPH列為第二十二章第二六四節老年醫學之列，據該
        書第二四００頁所載，「此病特點為腦室擴大同時腰椎穿刺檢查脊液壓力正
        常，並可見到特殊的臨床綜合徵狀：癡獃、舉步躊躇及尿失禁。其致病原因
        可能是過去腦表面的炎症，這種炎症往往是由於蛛網膜下出血或瀰漫性腦膜
        炎症所致，並據推測可引起通常吸收腦脊液的部位（即大腦禿面蛛網膜絨毛
        ）形成疤痕。然而支持這項假設的資料並不多，而且很多患NPH的老人沒有
        誘發病的歷史。」等語，足見國軍醫院所診斷原告之水腦症（NPH），純粹
        係原告年老體衰，相關器官功能退化所致，而與原告所稱八十八年三月十二
        日發生之車禍事故無涉，原告據以請求給付保險金實無理由。
    原告另以高雄縣私立信展老人養護中心出具原證一之住院證明書，主張原告目
      前日常生活需人照料乙節，查該老人養護中心並非合格設立之醫療院所，對於
      收治養護人員，並無醫療診斷之業務及專業能力，故該紙住院證明書亦不足為
      有利於原告之證明。
    綜上所述，原告於八十八年三月十二日所受傷害，顯非其日後所致無法自理日
      常生活之直接原因，其不符系爭保險金之理賠條件，原告主張為無理由，至為
      灼然。
    並聲明：請求判決如主文所示。
  (二)被告國華公司：按當事人主張有利於己之事實者，就其事實有舉證之責任，民事
    訴訟法第二百七十七條定有明文。原告主張被告應給付意外傷害殘廢保險金，自
    應就權利發生事實，即原告確係遭遇外來突發的意外傷害事故而受傷害，並以此
    意外傷害事故為其殘廢之直接原因，以及原告究係符合系爭契約條款殘廢程度表
    附表所示何種殘廢程度負舉證責任。經查：
    聖若瑟醫院林國強醫師證稱「當日入院他（指原告）有輕微腦震盪，我不確定
      是否會造成器質性精神病。」、「造成水腦症的機率很低」、「（退化性關節
      炎）該症狀主要是跟年齡老化有關係」；又國軍醫院蔡景宏醫師亦證稱，水腦
      症（即ＮＰＨ，正常顱內壓腦積水）屬於老人疾病，臨床症狀為大小便失禁、
      步態不穩及老人痴呆，其係造成器質性精神病之原因，足稽本件被保險人乙○
      ○乃因年老體衰，腦部功能退化，致成水腦症後，始引發器質性精神病，致無
      法自理日常生活；顯與意外傷害事故無涉。
    另慈惠醫院函覆之病歷摘要表所記載「病情：失眠、進食差、自我照顧能力不
      佳。罹患期：１~２年。初診日期：八十八年二月八日。診斷：情感性精神病
      、躁症。」，另據國軍醫院蔡景宏醫師證稱，器質性精神病與其他精神病（包
      括情感性精神病）之鑑別在於前者有找到病理上的原因（例如：水腦症），後
      者則否；且查謨克診療手冊第二四００頁亦載「ＮＰＨ與多種精神表現有關，
      所以對老年人新患的精神病進行鑒別診斷時應該考慮此病。」等語，由此觀之
      ，原告早於其所稱車禍事故發生前即有水腦症之徵候表現（即精神疾病），因
      慈惠醫院當時未就腦部作電腦斷層掃瞄，致無法鑑別，始診斷為情感性精神病
      ，惟參諸上開各醫師之證言及相關醫學文獻，已足證原告目前之無法自理生活
      ，純係老年性疾病所致，與其所稱之車禍事故兩不相涉。
    綜上，被告自不應負給付保險金之責。
    並聲明：請求判決如主文所示。
三、兩造不爭執之事實：
  (一)訴外人戊○○○於八十二年四月十九日以原告為被保險人向被告安泰公司投保增
    值分紅養老壽險並附加有意外身故及殘廢保險，就該附加之意外身故及殘廢保險
    之保險期間係自八十二年四月十九日起至九十四年四月十九日，保險金額為一百
    萬八千三百三十三元；依該附加契約條款第二章第二條約定「被保險人於本附約
    有效期間內，因遭受突發之意外事故，致其身體蒙受傷害，並以此傷害為直接原
    因，自傷害之日起一百八十日內致成附表所列二十八項殘廢程度之一者，本公司
    按該表所列給付金額，給付殘廢保險金」。
  (二)訴外人戊○○○於八十三年五月二十八日以原告為被保險人向被告國華公司投保
    定期終身保險並附加平安保險，就該附加平安保險之保險期間係自八十三年五月
    二十八日起至一○三年五月二十八日，保險金額為六十萬元。依該平安保險契約
    條款第二、五條約定「被保險人於本契約有效期間內，因遭受外來突發的意外傷
    害事故，並以此意外傷害事故為直接且單獨原因，致其身體蒙受傷害或因而殘廢
    或死亡時，依照本契約的約定，給付保險金」、「被保險人於本契約有效期間內
    遭受第二條約定的意外傷害事故，並以此意外傷害事故為直接且單獨原因，自意
    外傷害事故發生之日起一百八十日以內致成附表所列二十八項殘廢程度之一者，
    本公司按該表所列給付金額，給付殘廢保險金」。
  (三)上開二契約所列之殘廢程度與保險金給表第一級第七項均係指「中樞神經系統機
    能或胸、腹部臟器機能極度障害，終身不能從事任何工作，為維持生命必要之日
    常生活活動，全須他人扶持」，且給付保險金均為保險金額百分之一百，至所謂
    「為維持生命必要之日常生活活動，全須他人扶持」者，均係指食物攝取，大小
    便始末、穿脫衣服、起居、步行、入浴等，皆不能自己為之，經常需要他人加以
    扶助之狀態。」。
  (四)原告於八十八年三月十二日騎乘機車，於高雄縣大發工業區前，遭訴外人歐常宏
    駕駛至竑預拌股份有限公司車號VG－一九○大貨車撞擊，送至聖若瑟醫院治療，
    受有「左小腿腓骨脛骨骨折、左大腳趾遠端趾骨骨折及腳掌舟狀骨骨折、頭部外
    傷、腦震盪、左小腿巨大撕裂傷」等傷害，原告於聖若瑟醫院住院十三日後，仍
    轉至長庚醫院住院十八日治療，診斷為「左下肢皮膚壞死、左脛腓骨骨折術後、
    躁鬱症」，另於八十八年四月二十日轉至國軍醫院治療，診斷為「器質性精神病
    、水腦症，且整體功能受損退化，無職業功能，日常生活需人照顧」。
四、經查，原告原係主張因上開車禍造成原告器質性精神病、水腦症致老年癡呆及腳
    部外傷造成行動不便而成為殘廢，經本院於九十一年二月四日言詞辯論時整理爭
    點，原告就腳部外傷造成行動不便而成為殘廢乙節，已不再主張，有該日筆錄在
    卷可稽，是本件本院僅須審理原告是否因上開車禍造成器質性精神病、水腦症致
    老年癡呆而有上開二契約所列之殘廢程度與保險金給表第一級第七項之殘廢，就
    此合先敘明。
五、按當事人主張有利於己之事實者，就其事實有舉證之責任，民事訴訟法第二百七
    十七條定有明文。原告主張被告應給付意外傷害殘廢保險金，依上開規定，自應
    就權利發生事實，即原告確係遭遇外來突發的意外傷害事故而受傷害，並以此意
    外傷害事故為其殘廢之直接、單獨之原因，且符合上開二契約所列之殘廢程度與
    保險金給表第一級第七項之殘廢負舉證責任。經查：
    (一)就原告提出被告不爭之台灣人壽保險股份有限公司給付因本件車禍意外一級殘
      廢保險一百五十五萬九千九百六十二元之支票及通知書，然此並不能拘束本院
      ，原告仍應依上開規定負舉證責任。
    (二)鑑定人即國軍醫院蔡景宏醫師證述：「該病患（按：即原告）八十八年四月二
      十日入院診斷書是曾醫師作成，是老年痴呆、貧血。老年痴呆的引起原因有可
      能是血管、器質性問題。八十九年十月二十五日該病患是水腦，當時臨床有大
      小便失禁等水腦症狀」、「（問：是否因車禍造成水腦？）因與八十八年車禍
      發生時間隔得太久，無法認定是該車禍造成之原因」、「（問：水腦症是否會
      引起器質性精神病？）會」、「年紀大會容易造阻塞而形成NPH（按：即水腦
      症），意外也會，大部分是老年引起」、「若有原因造成精神異常，會判斷成
      器質性精神病，否則會判斷成其他精神疾病（包括情感性精神病）」等語（見
      九十一年一月十六日訊問鑑定人筆錄）。是尚難認上開車禍係造成原告器質性
      精神病、水腦症直接、單獨之原因。
    (三)此外原告即未再為舉證上開車禍事故為其器質性精神病、水腦症之傷害直接、
      單獨之原因，職是，尚難認上開契約保險範圍約定之保險事故已發生，從而原
      告請求被告給付保險金，即無理由。又原告既受敗訴判決，其假執行之聲請即
      失所依據，應併予駁回。
六、本件事證已臻明確，兩造其餘攻擊防禦方法及舉證，核與判決結果無影響，爰不
    一一論列，併此敘明。
七、結論：原告之訴為無理由，依民事訴訟法第七十八條，判決如主文。
中　　　華　　　民　　　國　　九十一　　年　　　三　　　月　　　七　　　日
                              臺灣高雄地方法院民事第二庭
~B法　　　官　曾吉雄
右為正本係照原本作成。
如不服本判決，應於送達後廿日內，向本院提出上訴狀並表明上訴理由，如於本
判決宣示後送達前提起上訴者，應於判決送達後十日內補提上訴理由書（須附繕本）。
中　　　華　　　民　　　國　　九十一　　年　　　三　　　月　　　七　　　日
~B法院書記官　黃俊凱
